【裁判字號】    91,自,790
【裁判日期】    920513
【裁判案由】    詐欺等
【裁判全文】
臺灣臺北地方法院刑事判決                          九十一年度自字第七九號
    自  訴  人  甲○○
    被      告  乙○○
    選任辯護人  石宜琳
右列被告因詐欺等案件，經自訴人提起自訴，本院判決如左：
    主  文
乙○○無罪。
    理  由
一、自訴意旨略以：自訴人甲○○於民國八十六年四月十七日，向玉山商業銀行股份
    有限公司（以下稱玉山銀行）營業部申請小額信用貸款，貸款金額為新台幣（以
    下同）二十五萬元，通過玉山銀行審核程序後，自訴人於同年四月二十三日會同
    保證人張潭義至玉山銀行總行簽訂貸款約定書，雙方約定貸款期間自八十六年四
    月二十四日至九十一年四月二十四日，以年利率百分之十三按月計息，並同時簽
    下本票一紙作為保證。未料玉山銀行於依約應行撥款之日（八十六年四月二十四
    日），又對自訴人表示依政府規定辦理小額信用貸款者皆需投保等語，雖經自訴
    人以貸款約定書中並無投保規定為由，拒絕繳付八千七百五十元之保險費，然玉
    山銀行人員仍以要保書條件為「只要不提前還款或縮短貸款期限，貸款期滿即可
    退保費等」等語勸說自訴人，表示就當作少借八千七百五十元好了，自訴人見富
    邦產物保險股份有限公司（以下簡稱富邦保險公司）之「富邦個人小額信用放款
    信用保險要保書」（以下簡稱要保書）規定確如該玉山銀行人員所述，乃簽訂要
    保書，惟仍要求須看過保險條款及簽訂保險約後，始可正式交付保費予富邦保險
    公司，然玉山銀行扣款八千七百五十元後，始終未通知自訴人簽約，經自訴人一
    再詢問後，又推稱要保書視同保險契約。直至九十一年月二十五日，自訴人在還
    款期滿前一月，要求以應退保費扣抵款時，玉山銀行又推說該項保費不予退還，
    並以自訴人於八十六年四月二十三日所簽定之借款本票聲請裁定，詐取自訴人之
    前開保險費用，嗣經自訴人於另件民事訴訟中，更發現富邦保險公司所出具之書
    函記載實際保費為六千七百五十元，低於玉山銀行向自訴人扣除之保險費用。又
    經自訴人於對玉山銀行提起損害賠償之民事訴訟中，另發現玉山銀行竟將自訴人
    借款時所簽發之本票利率由借貸約定書之年息百分之十三，擅自變更記載，提高
    為年息百分之十三．五，詐欺其間之利差。而被告以玉山銀行法定代理人之身份
    ，於九十一年四月三十日對自訴人提起民事訴訟，並於自訴人向玉山銀行借款時
    擔任該銀行總經理，因認被告涉有刑法第三百三十九條第一項之詐欺取財罪及同
    法第二百零一條第一項之變造有價證券罪等語。
二、按犯罪事實應依證據認定之，無證據不得推定其犯罪事實。又不能證明被告犯罪
    者，應諭知無罪之判決，刑事訴訟法第一百五十四條、第三百零一條第一項分別
    定有明文。又事實之認定，應憑證據，如未能發現相當證據，或證據不足以證明
    ，自不能以推測或擬制之方法，為裁判基礎（最高法院四十年台上字第八六號判
    例參照）。
三、本件自訴人認被告涉有前開罪嫌，無非以被告於本件借貸契約成立時（八十六年
    間），擔任玉山銀行總經理，並於九十一年四月三十日，以法定代理人（即董事
    長）身分為玉山銀行對自訴人提出民事訴訟，應有負責本件相關業務，暨借款約
    定書（免保小額貸款適用）、本票、富邦保險公司要保書及九十一年十一月二十
    八日九十一新商第０二六號簡便行文、富邦個人小額信用放款信用保險單、富邦
    個人小額信用放款信用保險保險證明書／收據、玉山銀行存摺償還本金及貸款利
    息紀錄、本院九十一年度票字第一七九二六號本票裁定、臺灣高等法院九十一年
    度抗字第二一０號民事裁定為主要論據。被告雖未到庭陳述，惟經辯護人表示否
    認犯行，辯稱其未參與本件借貸程序，亦非自訴人所訴犯罪事實之行為人等語。
四、經查，自訴人所訴其於八十六年四月十七日，向玉山銀行辦理貸款之流程，係由
    自訴人向玉山銀行總行營業部提出借款聲請並填寫資料後，由經辦人員劉美玲評
    定額度，呈交該行襄理、協理核定，待通過核定並確定借款利率後，再由經辦人
    員通知客戶（即本件自訴人）至銀行辦理對保、簽發本票等相關手續，而本件於
    自訴人協同保證人張潭義前往辦理對保時，係由證人林耀斌辦理對保，撥款後則
    由營業部授信襄理負責將保管本票、要保書等相關借款資料置於銀行金庫內保管
    ，故被告即玉山銀行總經理並未直接參與貸款業務，以本件借款額度而言，玉山
    銀行內部經手之最高層級亦為營業部經理，而未及於總經理即被告；至於投保富
    邦保險公司小額信用放款信用保險部分，一般係於撥款當天，由玉山銀行經辦人
    員將要保書傳真給玉山保險公司，並將要保書連同其他借款文件，置於同一借款
    案卷中由授信襄理保管等情，業據證人即玉山銀行貸款約定書之對保及核章人員
    林耀彬、陳聰榮證述綦詳（見本院九十二年四月二十九日筆錄），核與借款約定
    書、本票及玉山銀行免保小額貸款批覆表之用印情形相符，亦有各該約定書、本
    票及批覆表等件附卷可稽。訊之自訴人復自承僅認識玉山銀行派駐在勝和證券公
    司辦理交割業務之人員，而不認識該銀行之管理階層人員在卷。參以一般公司均
    有分層分工之組織架構，此於涉及多項金融專門業務之銀行業尤然；而以玉山銀
    行為一股票上市公司，其登記資本額達一百八十一億七千五百萬元，董、監事人
    數合計有二十一人，其中並有多人為法人股東所指派之代表，有玉山銀行之公司
    登記資訊一件可憑，以其龐大之組織架構而言，被告辯稱其為總經理而無庸參與
    本件小額信用貸款業務等語，亦與事理無違。此外，自訴人復未能提出其他證據
    證明被告參與前開借款及投保流程，或與各該承辦人員間有何意圖不法之犯意聯
    絡，故不論本件借款、投保流程及本票記載，有無自訴人所指訴詐欺及變造情形
    ，均不得以被告之總經理或董事長職務，推測其涉有自訴意旨所指犯行，即不能
    證明被告犯罪，自應諭知無罪之判決。
五、被告經合法傳喚，無正當理由而不到庭，本院認為應諭知無罪之案件，爰不待其
    陳述逕行判決。
據上論斷，應依刑事訴訟法第三百四十三條、第三百零一條第一項、第三百零六條，
中     華     民     國      九 十 二      年      五      月    十三    日
                                  臺灣臺北地方法院刑事第五庭
                                                 法  官
右正本證明與原本無異。
如不服本判決，應於判決送達後十日內，向本院提出上訴狀。
                                                 書記官
中     華     民     國      九 十 二      年      五      月    十三    日


司法院資訊處製作；財團法人民間司法改革基金會備份。
